臺灣宜蘭地方法院刑事判決　　　　　　　 96年度訴字第171號
公　訴　人　臺灣宜蘭地方法院檢察署檢察官
被　　　告　丙○○
上列被告因偽造文書等等案件，經檢察官提起公訴（95年度偵字
第4311號、95年度偵緝字第270、271號），本院判決如下：
    主  文
丙○○連續行使偽造私文書，足以生損害於公眾及他人，處有期
徒刑壹年陸月，減為有期徒刑玖月，附表所示偽造之「丁○○」
署押均沒收之；又竊盜，處有期徒刑肆月，減為有期徒刑貳月。
應執行有期徒刑拾壹月，附表一所示偽造之「丁○○」署押均沒
收之，附表二所示之「丁○○」名義國民身分證、中華民國普通
護照均沒收之。
其餘被訴恐嚇得利部分無罪。
    事  實
一、丙○○前於民國91年間，為出境前往中國與某福建地區女子
    結婚，基於行使偽造私文書及使公務員登載不實之概括犯意
    ，先於91年10月4日，至宜蘭縣蘇澳鎮○○路○段254號宜蘭
    縣蘇澳鎮戶政事務所，冒用其孿生胞弟丁○○名義，以遺失
    為由申報補發丁○○之國民身分證，而於換領國民身分證申
    請書上申請人欄與領證核章欄上偽造丁○○之署名且黏貼自
    己之相片於該申請書後，再持該申請書交付予不知情之戶政
    事務所承辦人員以行使之，致使該承辦之公務員，將遺失補
    發之不實事項登載於職務上掌管戶籍資料之戶籍登記簿內，
    進而補發「丁○○」名義之國民身分證1枚，足生損害於戶
    政機關對於戶籍管理之正確性及丁○○。嗣丙○○又基於前
    開行使偽造私文書及使公務員登載不實之概括犯意，於91年
    10月8日，持前揭「丁○○」名義之國民身分證，向外交部
    領事局以丁○○名義申辦護照，在中華民國普通護照申請書
    上偽簽丁○○署名及黏貼自己之相片及上揭身分證影本後，
    將該偽造之申請書交付不知情之護照承辦人員以行使之，致
    使該承辦之公務員，將不實事項登載於職務上掌管之護照申
    辦資料之公文書內，而核發丁○○名義之護照1本，足生損
    害於入出境機關對於護照管理之正確性及丁○○。丙○○即
    於91年10月18日，持上開「丁○○」名義之護照自桃園機場
    出境及於同年11月5日入境，嗣因丁○○本人向戶政機關及
    外交部領事局申訴，始為警循線查知上情。
二、丙○○意圖為自己不法之所有，於95年11月21日凌晨1時20
    分許，在宜蘭縣南澳鄉南澳火車站前，以自備之鑰匙，發動
    後竊取甲○○所有之車牌號碼GWH－637號機車，於得手後，
    旋於同日凌晨1時30分許，為警在宜蘭縣南澳鄉金岳村四區
    溫泉處查獲。
三、案經宜蘭縣警察局蘇澳分局、宜蘭縣警察局羅東分局報請臺
    灣宜蘭地方法院檢察署檢察官偵查起訴。
    理  由
甲、被告被訴偽造私文書、竊盜犯行部分：
一、訊據被告丙○○就犯罪事實一部分均坦承不諱，就犯罪事實
    二部分固坦承於95年11月21日凌晨1時20分許，在宜蘭縣南
    澳鄉南澳火車站前，以自備之鑰匙發動騎乘竊取甲○○所有
    之車牌號碼GWH－637號機車，惟矢口否認有竊盜犯行，並辯
    稱：當天弟弟丁○○的機車停在伯父家，伊不知道弟弟機車
    的車牌號碼，由於那輛機車與弟弟的機車相符，於是拿備份
    鑰匙騎機車云云。經查：
  (一)就前開犯罪事實一部分，業據證人丁○○於警、偵訊中證稱
    並無於91年10月4日以遺失國民身分證為由辦理補發國民身
    分證，及無於91年10月8日向外交部領事局申辦護照後，持
    該護照出入境等情（參見蘇澳分局警澳偵字第095001861號
    卷第5、6頁95年6月14日警訊筆錄、95年度偵字第3246號卷
    第8、9頁95年9月20日偵訊筆錄）。此外復有被告申辦國民
    身分證、護照時，冒用證人丁○○所填具之換領國民身分證
    申請書（參見蘇澳分局警澳偵字第095001861號卷第14頁）
    、中華民國護照申請書（參見蘇澳分局警澳偵字第09500186
    1號卷第7頁），及法務部入出境查詢資料（參見95年度偵字
    第3246號卷第13頁），是被告就犯罪事實一之自白核與事實
    相符，應可採信，被告此部分之犯行應堪認定。
  (二)就犯罪事實二部分：
  (1)被告於95年11月21日凌晨所騎乘之機車，係屬被害人甲○○
    所有而停放於南澳火車站前之車牌號碼GWH-637號機車，業
    據被害人甲○○於警訊中證述在卷（參見蘇澳分局警澳偵字
    第0955100214號卷第6至8頁95年11月21日警訊筆錄），復有
    車牌號碼GWH-637號機車車籍查詢資料、被害人甲○○出具
    之贓物認領保管單各1紙在卷可稽（參見蘇澳分局警澳偵字
    第0955100214號卷第9、10頁）。
  (2)另證人丁○○於本院審理結證稱：機車車號為LEH-423號，
    顏色為深綠色，平日因為工作關係，都是伊在使用，伊現住
    羅東，1個禮拜回去3、4次，機車如果伊沒有使用的話，偶
    爾會借給被告使用，但很久才1次，而機車鑰匙僅有1副，並
    無備份鑰匙，於95年11月21日之前1、2天，被告是有跟伊說
    可能會用到機車，但是伊說車子伊都在用，並沒有答覆說會
    借被告，於95年11月21日那天，伊不在家裡，機車是放在羅
    東家裡等語（參見本院卷第46至50頁96年7月27日審判筆錄
    ）。依證人丁○○之前開證述，其所有之機車車牌號碼為LE
    H-423號，平日均作為其代步工具使用，而該機車僅有1副鑰
    匙，因其平日居住羅東，除返回南澳時會將機車放置伯父家
    外，機車均停放於羅東住處，而本件案發前被告因需用機車
    而向證人丁○○借車，惟證人丁○○並未答應，且於95年11
    月21日當日證人丁○○並未返回南澳住處等情。復依卷附被
    害人甲○○與證人丁○○之機車照片（參見蘇澳分局警澳偵
    字第0955100214號卷第14至17頁），被害人甲○○之機車外
    觀為藍色、車身前方貼有花紋，證人丁○○之機車外觀為綠
    色，兩車於外觀顏色、特徵均有不同。則證人丁○○當日既
    未返回南澳住處，被告當無向證人借得機車與取得機車鑰匙
    之可能，是被告辯稱係將被害人甲○○機車誤認係證人丁○○機車云云，顯係卸責之詞，不足採信。綜上所述，被告犯
    罪事實一、二之犯行，事證明確，應依法論科。
二、被告就犯罪事實一行為後，刑法業於94年2月2日修正公布，
    於95年7月1日施行。依修正後之刑法第2條第1項規定「行為
    後法律有變更者，適用行為時之法律。但行為後之法律有利
    於行為人者，適用最有利於行為人之法律」。該條係規範行
    為後法律變更所生新舊法比較適用之準據法，其本身無關行
    為可罰性要件之變更，是於刑法修正施行後，應適用該條之
    規定，為「從舊從新」之比較。又該條所稱「法律有變更」
    ，指行為時與裁判時之刑罰法律，關於刑罰權規範事項（特
    別指刑罰權形成規範、成罪規範、科刑規範）互有不同內容
    之規範而言。再於比較時應就罪刑有關之共犯、未遂犯、想
    像競合犯、牽連犯、連續犯、結合犯以及累犯加重、自首減
    輕暨其他法定加減原因（如身分加減）與加減比例等一切情
    形，本於統一性及整體性原則，綜其全部罪刑之結果而為比
    較。本件關於新舊法比較適用之說明如下：
  (一)刑法第214條定有罰金刑，而罰金刑之下限，依修正前刑法
    第33條第5款規定：「主刑之種類如左：五、罰金，一元以
    上。」換算成新台幣為3元，修正後刑法第33第5款規定為：
    「主刑之種類如下：五、罰金，新台幣一千元以上，以百元
    計算之。」是依修正後刑法第33條第5款規定，就罰金刑之
    下限有所提高。
  (二)修正前刑法第55條後段規定：「犯一罪而其方法或結果之行
    為犯他罪名者，從一重處斷。」惟該條業已修正公布刪除，
    則犯一罪而其方法或結果之行為犯他罪名者，屬於數罪併罰
    ，得定數罪刑合併之刑期以下之刑。此刪除雖非犯罪構成要
    件之變更，但顯已影響被告刑罰之法律效果，自屬法律有變
    更，經比較新、舊法結果，修正後之規定並未較有利於被告
    。
  (三)修正前刑法56條規定：「連續數行為而犯同一之罪名者，以
    一罪論。但得加重其刑至二分之一。」惟該條業已修正公布
    刪除，則連續數行為而犯同一之罪名者，屬於數罪併罰，得
    定數罪刑合併之刑期以下之刑。此刪除雖非犯罪構成要件之
    變更，但顯已影響被告刑罰之法律效果，自屬法律有變更，
    比較新、舊法結果，修正後之規定並未較有利於被告。
　(四)被告於行為時刑法第38條規定：「左列之物沒收之：一、
　  違禁物。二、供犯罪所用或犯罪預備之物。三、因犯罪所得
    之物。前項第1款之物，不問屬於犯人與否，沒收之。第一
    項第二款、第三款之物，以屬於犯人者為限，得沒收之。但
    有特別規定者，依其規定。」惟95年7月1日修正公布施行之
    刑法第38 條則規定：「下列之物沒收之：一、違禁物。二
    、供犯罪所用或犯罪預備之物。三、因犯罪所生或所得之物
    。前項第一款之物，不問屬於犯罪行為人與否，沒收之。第
    一項第二款、第三款之物，以屬於犯罪行為人者為限，得沒
    收之。但有特別規定者，依其規定。」將一般得沒收之物，
    增列「因犯罪所生之物」。但將其得沒收之物之所有權歸屬
    ，由屬於「犯人者為限」，改為屬於「犯罪行為人者為限」
    ，屬從刑科刑規範之變更，惟就被告而言，經比較結果，新
    法並非較有利於被告。
  (五)修正前刑法第51條規定：「數罪併罰，分別宣告其罪之刑，
    依左列各款定其應執行者：」其中第5款規定：「宣告多數
    有期徒刑者，於各刑中之最長期以上，各刑合併之刑期以下
    ，定其刑期。但不得逾20年。」惟95年7月1日修正公布施行
    之刑法第51條第5款則規定：「宣告多數有期徒刑者，於各
    刑中之最長期以上，各刑合併之刑期以下，定其刑期。但不
    得逾30年。」比較結果，修正後刑法並非較有利於行為人。
  (六)本件綜合上揭新舊刑法比較之結果，並本於統一性及整體性
    原則，關於被告所犯刑法之罪，新修正之刑法並未較有利於
    被告，爰一體適用修正前之刑法。
三、核被告就犯罪事實一所為，係犯刑法第216條、第210條行使
    偽造私文書罪，及同法第214條使公務員登載不實罪，就犯
    罪事實二所為，係犯刑法第320條第1項竊盜罪。被告偽造換
    領國民身分證申請書、中華民國普通護照申請書後復持以行
    使，其偽造之低度行為為行使之高度行為所吸收，不另論罪
    ，又其於該申請書上偽造「丁○○」署押為偽造私文書之部
    分行為，亦不另論罪。被告所犯上開行使偽造私文書罪與使
    公務員登載不實罪2罪間，有方法結果之牽連關係，為牽連
    犯，應從一重依行使偽造私文書罪論處。被告前後2次行使
    偽造私文書罪，時間緊接，方法相同，觸犯犯罪構成要件相
    同之罪，顯係基於概括犯意為之，應依修正前刑法第56條連
    續犯之規定，論以一罪，並加重其刑。爰審酌被告為圖己便
    ，竟冒用他人身分申辦身分證與護照，並持該證件入出境，
    而妨害戶政機關戶籍管理及出入境管理之正確性，且於未徵
    得他人之同意，而擅自竊取他人機車使用，依其犯罪之目的
    、手段、犯罪所生之損害，及犯罪後態度等一切情狀，分別
    量處如主文所示之刑，以示懲儆。再按被告行為後，中華民
    國九十六年罪犯減刑條例於96年7月4日制定公布，於同月16
    日施行，依該條例第2條第1項第3款規定：「犯罪在中華民
    國九十六年四月二十四日以前者，除本條例另有規定外，依
    下列規定減刑：三、有期徒刑、拘役或罰金，減其刑期或金
    額二分之一。」，被告前開犯行時間均係在96年4月24日以
    前，復無同條例第3條第1項第15款所列不應減刑之情形，爰
    依該條例減刑之，並定其應執行刑。被告於附表之換領國民
    身分證申請書、中華民國普通護照申請書上偽造「丁○○」
    之署押，不問屬於犯人與否，均應依刑法第219條宣告沒收
    。被告冒用「丁○○」名義申辦之國民身分證1枚及中華民
    國普通護照1本，係被告所有且為其犯罪所得之物，雖未扣
    案，但不能證明業已滅失，依修正前刑法第38條第1項第3款
    之規定宣告沒收。另扣案之鑰匙1支，雖係被告行竊所用之
    物，惟被告供稱係自家中取出，但非其所有之物，依卷內資
    料，亦無證據證明係被告所有，爰不為沒收之諭知，附此敘
    明。
乙、被告被訴恐嚇得利罪部分：
一、公訴意旨另以：被告丙○○前因積欠行動電話費，無法再順
    利申辦電話，且明知戊○○為中度智能障礙之人，竟意圖為
    自己不法之所有，於95年3月16日某時，要求戊○○前往申
    辦行動電話，並以戊○○名義辦理，如若不從，則要毆打加
    以恫嚇，致戊○○心生恐懼，遂與丙○○共同至宜蘭縣羅東
    鎮○○○路303號乙○○經營之凱盛通訊行、宜蘭縣羅東鎮
    ○○路176號何瑞玲經營之宏科企業社，以戊○○名義先後
    申辦門號為0000000000號及0000000000號行動電話後，實際
    均由丙○○持有使用，因認被告涉有刑法第346條第2項恐嚇
    得利罪嫌。
二、公訴人認被告涉有上揭犯罪，係以告訴人戊○○於偵訊中證
    述遭被告恐嚇始與被告共同前往申辦行動電話門號，及卷附
    行動電話申請書為主要論據。訊據被告固坦承與告訴人戊○○共同前往通訊行申辦0000000000號及0000000000號行動電
    話門號，惟堅詞否認有恐嚇得利犯行，並辯稱：伊是做人力
    仲介，有次經過看到戊○○母親在田理種菜，伊跟戊○○母
    親打招呼後，戊○○母親請伊去家裡吃飯，並叫伊幫戊○○
    找工作，而申辦行動電話是經過戊○○同意才去辦理，本來
    行動電話辦下來是1支給戊○○用，1支給伊用，但因戊○○
    母親說戊○○沒有工作，伊也有幫戊○○找，後來雇主不要
    ，戊○○母親說戊○○沒有工作沒有收入，所以後來2支行
    動電話都給伊用等語。
三、按犯罪事實應依證據認定之，無證據不得認定其犯罪事實；
    另不能證明被告犯罪者，應諭知無罪之判決，刑事訴訟法第
    154條第2項、第301條第1項分別定有明文。又刑事訴訟法上
    認定犯罪事實所憑之證據，雖不以直接證據為限，間接證據
    亦包括在內，然而無論直接證據或間接證據，其為訴訟上之
    證明，須於通常一般之人均不致有所懷疑，而得確信其為真
    實之程度者，始得據為有罪之認定，惟採用間接證據時，必
    其所成立之證據，在直接關係上，雖僅足以證明他項事實，
    而採此他項事實，本於推理之作用，足以證明待證事項者，
    方為合法，若係憑空之推想，則尚非間接證據，且如未發現
    相當證據，或證據不足以證明，自不能以推測或擬制之方法
    ，以為裁判之基礎，又告訴人之告訴，係以使被告受刑事訴
    追為目的，是其陳述是否與事實相符，仍應調查其他證據以
    資審認，最高法院分別著有76年台上字第4986號、32年上字
    第67號、40年台上字第86號、52年台上字第1300號判例可資
    參照。
四、經查：
　(一)被告前與告訴人戊○○共同至乙○○經營之凱盛通訊行、何
  　瑞玲經營之宏科企業社，以戊○○名義先後申辦門號為0000
　  000000號及0000000000號行動電話，此為被告自承在卷，並
    據告訴人戊○○指訴，及證人乙○○、何瑞玲證述在卷（參
    見95年度偵字第3271號卷第21、22頁95年9月27日偵訊筆錄
    、第36、37頁95年10月3日警訊筆錄），此外復有和信電訊
    行動電話服務申請書（門號0000000000號、參見羅東分局警
    羅偵字第0950018375號卷第14頁）、臺灣大哥大行動電話申
    請書（門號0000000000號、參見95年度偵字第3271號卷第9
    頁）附卷可佐。
  (二)而關於被告是否使用恐嚇手段要求告訴人戊○○共同前往辦
    理行動電話一節，依告訴人戊○○前於警、偵訊中之指訴，
    雖證稱被告要求其辦理行動電話，如果不聽從將以打告訴人
    及其母親作為威脅手段，致告訴人心生畏懼而共同前往申辦
    行動電話等語（參見羅東分局警羅偵字第0950018375號卷第
    2頁95年7月22日警訊筆錄、95年度偵字第3271號卷第21頁95
    年9月27日偵訊筆錄）。嗣於本院審理中，對於其申辦行動
    電話之情節，證稱係經由其同意後辦理行動電話，之後被告
    向其借用電話後即未予歸還等情（參見本院卷第40、41頁96
    年7月27日審判筆錄），而被告是否有使用恐嚇之手段致其
    心生畏懼而共同前往申辦行動電話，告訴人初稱被告有向其
    恐嚇稱如果不與被告同去，被告將打伊等語（參見本院卷第
    39頁前揭審判筆錄），復又稱被告並無使用恐嚇手段等情（
    參見本院卷第42頁前揭審判筆錄），對於被告是否使用恐嚇
    手段一節，告訴人戊○○就此部分陳述前後反覆不一。雖依
    卷附臺灣大學醫學院附設醫院診斷證明書所載（參見羅東分
    局警羅偵字第0950018375號卷第13頁），告訴人「智能不足
    ，導致現實判斷力差，宜有人協助其生活」，是告訴人因智
    能不足導致其判斷力較常人為低，又按智能障礙人士，其理
    解能力、記憶力、表達能力常較常人為低，是關於其陳述之
    內容是否與事實相符而無受誘導之情形，除就其陳述當時之
    情形判斷外，亦應參酌其他客觀證據，以察其是否與事實相
    符。雖告訴人戊○○曾指訴稱遭被告恐嚇等情，但以證人乙○○、何瑞玲關於被告與告訴人至通訊行申辦行動電話之過
    程中，均陳稱並無目睹被告有何施用恐嚇之手段（參見乙○○、何瑞玲前開偵訊及警訊筆錄）。則公訴意旨所指被告此
    部分之犯行，雖有告訴人前於警、偵訊中之指訴，惟告訴人
    嗣於本院審理中，亦稱被告並無採取恐嚇之手段，則除告訴
    人具有瑕疵之指訴外，尚無其他積極證據佐證。依上說明，
    公訴人所舉之證據不足以證明被告確有恐嚇得利犯行。此外
    又查無任何積極證據，足認被告確有公訴人所指之犯行，不
    能證明被告此部分犯罪，依法應諭知無罪之判決。
據上論斷，應依刑事訴訟法第299條第1項前段、第301條第1項，
刑法第2條第1項前段、第216條、第210條、第214條、第219條、
第320條第1項、修正前刑法第56條、第55條、第38條第1項第3款
、第51條第5款，刑法施行法第1條之1，中華民國九十六罪犯減
刑條例第2條第1項第3款、第7條、第10條第1項，判決如主文。
本案經檢察官吳廣莉到庭執行職務
中　　華　　民　　國　　96　　年　　8 　　月　　9 　　日
                  刑事第四庭  審判長法  官  謝佩玲
                            　　　  法　官  蘇錦秀
                            　　　  法　官  辜漢忠
以上正本證明與原本無異。
如不服本判決應於收受本判決後10日內向本院提出上訴書狀，並
應敘述具體理由。若未敘述理由者，應於上訴期間屆滿後20日內
向本院補提理由書狀(均須按他造當事人之人數附繕本)。
                                    書記官  許麗汝
中　　華　　民　　國　　96　　年　　8 　　月　　10　　日
附表一
┌──┬─────────────┬───────────┐
│編號│　　文　書　名　稱        │　應　沒　收　之　物  │
├──┼─────────────┼───────────┤
│ 一 │宜蘭縣蘇澳鎮戶政事務所換領│偽造之「丁○○」署名貳│
│    │國民身分證申請書          │枚                    │
├──┼─────────────┼───────────┤
│ 二 │中華民國普通護照申請書    │偽造之「丁○○」署名壹│
│    │                          │枚                    │
└──┴─────────────┴───────────┘
附表二
┌──┬────────────────────────┐
│編號│　　　應　沒　收　之　物                        │
├──┼────────────────────────┤
│ 一 │被告冒用「丁○○」名義申辦之國民身分證壹枚      │
├──┼────────────────────────┤
│ 二 │被告冒用「丁○○」名義申辦之中華民國普通護照壹本│
└──┴────────────────────────┘
附錄本案論罪科刑法條全文：
刑法第210條
偽造、變造私文書，足以生損害於公眾或他人者，處5年以下有
期徒刑。
刑法第214條
明知為不實之事項，而使公務員登載於職務上所掌之公文書，足
以生損害於公眾或他人者，處3年以下有期徒刑、拘役或5百元以
下罰金。
刑法第216條
行使第210條至第215條之文書者，依偽造、變造文書或登載不實
事項或使登載不實事項之規定處斷。
刑法第320條第1項
意圖為自己或第三人不法之所有，而竊取他人之動產者，為竊盜
 罪，處5年以下有期徒刑、拘役或5百元以下罰金。
